【裁判字號】    98,上易,227
【裁判日期】    981111
【裁判案由】    清償債務
【裁判全文】
臺灣高等法院高雄分院民事判決         98年度上易字第227號
上  訴  人  丙○○○（即莊梅燕）
訴訟代理人  乙○○
被上訴人    戊○○
上列當事人間請求清償債務事件，上訴人對於民國98年7 月31日
台灣高雄地方法院98年度訴字第1053號第一審判決提起上訴，本
院於民國98年10月28日言詞辯論終結，判決如下：
    主  文
原判決關於命上訴人給付超過新台幣參拾陸萬參仟元本息部分，
及該部分假執行之宣告，暨訴訟費用之裁判均廢棄。
上開廢棄部分，被上訴人在第一審之訴及其假執行之聲請均駁回
。
其餘上訴駁回。
第一、二審訴訟費用由上訴人負擔十分之六，餘由被上訴人負擔
。
    事 實 及 理 由
一、被上訴人起訴主張：伊與上訴人互為合會會首、會員關係，
    雙方於民國90年8 月25日同意自同年9 月1 日起終止兩造間
    全部合會契約，死會、活會會款互抵後，上訴人尚積欠伊新
    台幣（下同）1,843,000 元，上訴人並書立切結書（下稱系
    爭切結書）允諾分9 個月清償。詎上訴人嗣後僅給付伊1,20
    0,000 元，尚餘643,000 元未清償，屢經催討，上訴人均置
    之不理。爰依系爭切結書之法律關係，求為判命上訴人應給
    付伊643,000 元，及自支付命令聲請狀送達上訴人之翌日即
    98年3 月3 日起至清償日止，按週年利率5%計算之利息。
二、上訴人就其簽立系爭切結書及嗣後僅交付1,200,000 元予被
    上訴人各節均不爭執，惟辯稱：被上訴人前因擔保訴外人丁
    ○○對訴外人甲○○之合會債務，而對甲○○負有代丁○○
    清償死會會款之義務，被上訴人乃於90年12月間指示伊將伊
    應清償予被上訴人之款項逕交付予甲○○，伊遂自91年1 月
    起按月交付20,000元予甲○○，共計交付280,000 元，而已
    生對被上訴人清償之效力；又縱認伊未經被上訴人指示，主
    動向甲○○給付，依代位清償及無因管理之法律關係，伊亦
    得向被上訴人求償280,000 元，並得以此債權與被上訴人對
    伊之同額債權相抵銷；另丁○○亦有參與伊任會首召集之合
    會，且積欠伊會款1,300,000 元餘，被上訴人亦同意以對伊
    尚餘之363,000 元債權，抵充丁○○積欠伊之債務，故伊對
    被上訴人之債務均已清償完畢等語。
三、原審經審理後，為上訴人敗訴之判決，上訴人不服，提起上
    訴，並於本院聲明：(一)原判決廢棄；(二)被上訴人在第一審之
    訴駁回；(三)第一、二審訴訟費用由被上訴人負擔。被上訴人
    則於本院聲明：(一)上訴駁回；(二)第一、二審訴訟費用由上訴
    人負擔。
四、兩造不爭事項：
  (一)兩造互為合會會首、會員關係，雙方於90年8 月25日同意自
    同年9 月1 日起終止兩造間全部合會契約，死會、活會會款
    互抵後，上訴人尚積欠被上訴人1,843,000 元，上訴人並書
    立系爭切結書允諾自90年9月1日起，分9 個月清償。
  (二)系爭切結書債務之最後清償期於91年5 月31日屆至；上訴人
    自90年9 月起至91年2 月止，已給付被上訴人本人1,200,00
    0元。
  (三)被上訴人前因擔保訴外人丁○○對訴外人甲○○之合會債務
    ，而對甲○○負有代丁○○清償死會會款之義務。
五、兩造爭點：
  (一)上訴人有無交付甲○○280,000 元？如有，是否發生對被上
    訴人清償之效力？若不生清償之效力，是否構成代位清償或
    無因管理，而對被上訴人有債權存在？得否以該債權與被上
    訴人對其之同額債權相抵銷？
  (二)被上訴人有無同意以其對上訴人之債權於363,000 元之範圍
    內，抵充丁○○對上訴人之同額債務？
六、上訴人有無交付甲○○280,000 元？如有，是否發生對被上
    訴人清償之效力？若不生清償之效力，是否構成代位清償或
    無因管理，而對被上訴人有債權存在？得否以該債權與被上
    訴人對其之同額債權相抵銷？
  (一)經查，上訴人自91年間起每月交付甲○○20,000元，前後共
    14個月，金額合計280,000 元；甲○○於收畢280,000 元後
    未再向丁○○或被上訴人請求返還所欠會款等情，業據證人
    甲○○於原審及本院證述明確（原審卷第59頁、本院卷第26
    頁正、背面），且被上訴人就此等證述內容表示無意見（本
    院卷第27頁），自堪信為真實。
  (二)上訴人主張係被上訴人指示伊逕將伊應清償予被上訴人之款
    項交付甲○○，以履行代丁○○繳付死會會款之義務；雖被
    上訴人否認曾為前述指示，並稱伊與上訴人結算、簽立系爭
    切結書前，即已每月交付20,000元予上訴人轉交甲○○而代
    丁○○清償完畢（見本院98年10月28日言詞辯論筆錄，本院
    卷第64頁）。惟查，甲○○係於91年間起始收到上訴人按月
    交付之20,000元，業敘如前，以兩造結算、簽立切結書之時
    點係90年8 月25日，則被上訴人陳稱伊於此前即清償完畢丁
    ○○之死會債務，徵諸甲○○前開所言，已有不符，而堪質
    疑。參以，證人丁○○於本院證稱：伊係於89年間參加甲○
    ○召集之合會，共參加2 會，約於90年3 、4 月間以伊尚存
    之1 會活會標會，得標後約過2 、3 會後即繳不起死會會款
    等語綦詳（本院卷第39頁），由是足認丁○○應係自90年5
    月至7 月間起未能繳付死會會款。以兩造係於90年8 月25日
    結算、簽立切結書，距丁○○所稱開始未繳死會會款之時點
    90 年5月至7 月，僅約1 至3 個月，即使自此未繳時點起即
    按月清償20,000元，計至簽立系爭切結書時，至多清償20,0
    00元至60,000元，而無從達致280,000 元，是被上訴人所稱
    伊於簽立切結書前已全數清償丁○○之死會債務，徵諸丁○
    ○前揭所言，亦難認與事實相符。又以，被上訴人所稱伊每
    月另交付20,000元予上訴人轉交甲○○，為上訴人所否認，
    而被上訴人迄至本院言詞辯論終結時止，就此亦未能舉證證
    明。基上，被上訴人所稱伊於簽立切結書前即已按月交付上
    訴人20,000元轉交甲○○而清償完畢云云，難予採信。
  (三)反之，丁○○未繳納死會會款後，甲○○因與被上訴人不熟
    識，乃要求上訴人轉告被上訴人此情及被上訴人應代償丁○
    ○之死會會款，此據甲○○於本院證述明白（本院卷第26頁
    背面），而被上訴人就上訴人曾轉知伊上情，亦自承：「（
    你如何知道丁○○未繳死會會款，而應由你擔保清償？）因
    為甲○○有叫丙○○○（即上訴人）來告訴我，叫我要把錢
    交給丙○○○轉交給她」等詞（本院卷第25頁）。又丁○○
    係於90年5 月至7 月間起未繳死會會款，亦敘如前。準此，
    以被上訴人於丁○○未繳死會會款後不久之90年8 月25日即
    與上訴人結算、簽立系爭切結書，對上訴人享有1,843,000
    元之債權，而又於此前或此後受上訴人轉知丁○○未繳納死
    會會款及甲○○要求其代為清償該死會會款之意，則伊指示
    上訴人將原應交付予伊之欠款逕交付甲○○以代丁○○清償
    死會會款，係最為簡便且確保己身債權之方法；若另提出現
    款交付上訴人轉交甲○○，豈非於尚未收足上訴人依系爭切
    結書給付之情形下，徒然再增自己之支出，明顯造成自身之
    不利益。是衡諸事理，上訴人主張伊係依被上訴人指示，始
    逕將系爭切結書欠款交付甲○○乙節，當屬非虛。
  (四)再者，被上訴人嗣雖改稱：伊所謂按月交付20,000元予上訴
    人，係指上訴人已清償予伊之1,200,000 元中，均按月扣除
    20,000元，伊實際收受80,000元，惟簽收金額仍記載100,00
    0 元等語（98年10月28日言詞辯論筆錄，本院卷第64頁背面
    ）。然為上訴人所否認。而被上訴人本部分陳述與伊先前所
    稱於系爭切結書簽立前即已代丁○○清償完畢，或另按月交
    付20,000元予上訴人，或丁○○死會會款與系爭切結書無關
    等情，已有所齟齬。況且，核閱被上訴人於原審所提出之清
    償簽收單據（原審卷第7 頁），其內記載上訴人自90年9 月
    起至91年2 月止，每月付款2 次，每次100,000 元；若以被
    上訴人所言每月扣除20,000元，則此6 個月間扣除之金額合
    計僅120,000 元，核與被上訴人應代為清償之280,000 元不
    符；另若以每次扣除20,000元計，則此12次清償過程中合計
    扣除240,000 元，與上開應償金額亦有未合。此外，被上訴
    人復未能就此簽收金額與實收金額不一致之情舉證以實其說
    。是被上訴人本部分所辯，亦顯無可取。
  (五)據上，上訴人主張其依被上訴人指示將系爭切結書未獲償債
    權中之280,000 元逕行交付甲○○以履行代丁○○清償死會
    會款之義務，堪信屬實。而上訴人既已依被上訴人之指示將
    280,000 元交付甲○○，就此金額範圍即發生對被上訴人清
    償之效力，被上訴人不得再請求上訴人給付此部分款項。至
    上訴人交付280,000 元予甲○○業經本院認定發生對被上訴
    人清償之效力，則本項關於上訴人此舉是否構成代位清償或
    無因管理、得否主張抵銷之爭點，即無再予審究之餘地，附
    此敘明。
七、被上訴人有無同意以其對上訴人之債權於363,000 元之範圍
    內，抵充丁○○對上訴人之同額債務？
    上訴人主張被上訴人同意以系爭切結書債權中之363,000 元
    抵充丁○○對上訴人之同額債務，為被上訴人所否認。上訴
    人固請求詢問丁○○為證，惟丁○○於本院證述：伊有欠上
    訴人會錢，伊出售房屋後清償上訴人部分欠款，尚餘約30萬
    元至40萬元未償，被上訴人本身經濟狀況也不好，無法幫伊
    處理此部分債務，也未說過要幫伊還這30、40萬元等詞（本
    院卷第40頁正、背面）。職是，丁○○之證言顯無從證明被
    上訴人曾同意為前述抵充。而上訴人復未能另舉他證以資證
    明。是上訴人所主張被上訴人同意以363,000 元債權抵充丁
    ○○對上訴人同額債務之情，難認屬實。被上訴人自得請求
    上訴人給付此部分款項。
八、綜上所述，上訴人依系爭切結書應給付而尚未給付之643,00
    0 元，其中280,000 元因受被上訴人指示逕交付予甲○○而
    發生清償效力，其餘363,000 元並未經被上訴人同意抵充丁
    ○○對上訴人之債務，而仍未清償。從而，被上訴人本於系
    爭切結書之法律關係，請求上訴人給付643,000 元，及自支
    付命令聲請狀送達上訴人之翌日即98年3 月3 日起至清償日
    止按週年利率5%計算之利息，於363,000 元及自98年3 月3
    日起算之法定遲延利息部分，為有理由，應予准許。逾此所
    為請求，為無理由，應予駁回。原審就超過上開應准許部分
    ，為上訴人敗訴之判決，並為假執行之宣告，自有未洽。上
    訴意旨就此部分指摘原判決不當，求予廢棄改判，為有理由
    。至於上開應准許部分，原審判命上訴人給付，並為假執行
    之宣告，核無違誤，上訴意旨就此部分，仍執陳詞指摘原判
    決不當，求予廢棄，為無理由，應駁回其上訴。
九、據上論結，本件上訴為一部有理由，一部無理由，依民事訴
    訟法第450條、第449條第1 項、第79條前段，判決如主文。
中    華    民    國    98    年    11    月    11    日
                            民事第三庭
                                審判長法官  張國彬
                                法      官  吳登輝
                                法      官  甯  馨
以上正本證明與原本無異。
本件不得上訴。
中    華    民    國    98    年    11    月    11    日
                                書  記  官  施耀程


司法院資訊處製作；財團法人民間司法改革基金會備份。
